臺灣板橋地方法院刑事判決　　　　　　 100年度訴字第1268號
公　訴　人　臺灣板橋地方法院檢察署檢察官
被　　　告　張文祥
公設辯護人　吳天明
上列被告因違反臺灣地區與大陸地區人民關係條例等案件，經檢
察官提起公訴（100年度偵緝字第1141號），本院判決如下：
    主  文
張文祥共同意圖營利，違反不得使大陸地區人民非法進入臺灣地
區之規定，處有期徒刑壹年拾月。緩刑肆年，緩刑期內付保護管
束，並應向政府機關、政府機構、行政法人、社區或其他符合公
益目的之機構或團體，提供壹佰捌拾小時之義務勞務。
    事  實
一、張文祥與姓名年籍不詳自稱「阿凱」之成年男子及自稱「沈
    姐」之大陸地區成年女子，均明知大陸地區人民非經主管機
    關許可，不得擅自進出臺灣地區，張文祥亦明知自己與大陸
    地區女子劉春麗（業經檢察官為不起訴處分）並無結婚真意
    ，竟仍與「阿凱」、「沈姐」共同基於意圖營利使大陸地區
    人民非法進入臺灣地區及行使使公務員登載不實文書之犯意
    聯絡，並與劉春麗共同基於行使使公務員登載不實文書之犯
    意聯絡，於民國93年6 、7 月間，在臺北縣（現改制為新北
    市）某處，由「阿凱」與張文祥約定張文祥前往大陸地區與
    劉春麗假結婚，充當人頭丈夫，使劉春麗得入境臺灣地區工
    作，劉春麗即按月支付其新臺幣（下同）3 萬元作為報酬。
    張文祥乃於93年8 月2 日前往大陸地區，並於同年月4 日與
    劉春麗在大陸地區吉林省第二公證處辦理結婚登記手續，取
    得該公證處發給之結婚公證書後，於同年月9 日返回臺灣地
    區，即持上開結婚公證書，向受政府委託辦理大陸地區文書
    驗證事務之財團法人海峽交流基金會（下稱海基會）申請驗
    證，經海基會出具核驗前開結婚公證書與吉林省公證員協會
    寄交之公證書副本相處之證明後，於同年月30日向內政部警
    政署入出境管理局（現改制為內政部入出國及移民署，下稱
    移民署），以劉春麗為其配偶欲來臺探親為由，填具「大陸
    地區人民進入臺灣地區旅行證申請書」，並持上開內容不實
    之文件申請讓劉春麗入境臺灣，致移民署承辦人員於實質審
    查後，誤發給劉春麗中華民國臺灣地區入出境許可證，准其
    入境臺灣，嗣劉春麗於93年12月12日持上開入出境許可證由
    桃園中正國際機場非法進入臺灣地區。張文祥、劉春麗並於
    翌日（即93年12月13日）持結婚公證書及海基會出具之證明
    書，至臺北縣新莊市（現改制為新北市新莊區）戶政事務所
    ，申請辦理結婚戶籍登記，使該管公務員未經實質審查，而
    將張文祥與劉春麗於93年8 月4 日結婚之不實事項登載於其
    職務上所掌之公文書即戶口名簿、戶籍登記簿電腦檔案、張
    文祥之國民身分證上，並核發記載張文祥與劉春麗已結婚之
    戶籍謄本，足以生損害於戶政機關對於戶政管理之正確性。
    嗣劉春麗於94年12月7 日居留期滿返回大陸地區後，張文祥
    復持上開內容不實之戶籍謄本向移民署申請讓劉春麗入境臺
    灣探親而行使之，致移民署准許劉春麗入境臺灣，劉春麗即
    於95年3 月19日、96年10月25日、97年9 月8 日、98年3 月
    17日、98年11月7 日多次搭機抵達桃園國際機場，而非法入
    境臺灣（上開非法入境日期業經檢察官當庭予以補充）。張
    文祥則因使劉春麗非法進入臺灣地區之行為獲取共計約50至
    60萬元之不法利益。嗣因劉春麗另案為警查獲，始循線查知
    上情。
二、案經臺北縣政府（現改制為新北市政府）警察局新莊分局報
    請臺灣板橋地方法院檢察署檢察官偵查起訴。
    理  由
壹、有關證據能力部分：
    按刑事訴訟法第159 條之5 明定：「被告以外之人於審判外
    之陳述，雖不符前4 條之規定，而經當事人於審判程序同意
    作為證據，法院審酌該言詞陳述或書面陳述作成時之情況，
    認為適當者，亦得為證據。」、「當事人、代理人或辯護人
    於法院調查證據時，知有第159 條第1 項不得為證據之情形
    ，而未於言詞辯論終結前聲明異議者，視為有前項之同意。
    」，其立法理由在於傳聞證據未經當事人之反對詰問予以核
    實，乃排斥其證據能力。惟當事人如放棄對原供述人之反對
    詰問權，於審判程序表示同意該等傳聞證據可作為證據，此
    時，法院除認該傳聞證據欠缺適當性外，自可承認其證據能
    力。又當事人、代理人或辯護人於調查證據時，知有刑事訴
    訟法第159 條第1 項不得為證據之情形，卻表示「對於證據
    調查無異議」、「沒有意見」等意思，而未於言詞辯論終結
    前聲明異議者，應視為已有將該等傳聞證據採為證據之同意
    （最高法院93年度臺上字第3533號、94年度臺上字第2976號
    判決參照）。經查，本案被告、辯護人及檢察官於本院準備
    期日，對於以下經本院調查之證據方法，均表示沒有意見，
    復於審判期日就本院一一提示之前揭證據方法於言詞辯論終
    結前，均亦未就所調查之證據主張有刑事訴訟法第159 條第
    1 項不得為證據之情形，依上開說明，下列本案經調查之證
    據，均有證據能力，合先敘明。
貳、認定犯罪事實所憑之證據及理由：
    上揭犯罪事實，業據被告張文祥於偵查迄本院審理時均坦承
    不諱，核與證人即同案被告劉春麗於警詢及偵查中之證述情
    節相符，並有張文祥、劉春麗入出境資料、海基會（93）核
    字第07163 號證明、結婚公證書、劉春麗於93年12月12日所
    持之入出境許可證、大陸地區人民進入臺灣地區旅行證申請
    書、個人戶籍資料各1 份在卷可稽，足徵被告任意性自白與
    事實相符，應堪採信。本件事證明確，被告犯行堪以認定，
    應依法論科。
、論罪科刑：
  (一)按臺灣地區與大陸地區人民關係條例第79條第1 項對於違反
    同條例第15條第1 款所定不得使大陸地區人民非法進入臺灣
    地區之處罰，旨在防止大陸地區人民非法進入臺灣地區，以
    維護臺灣地區之安全與安定；所稱「非法」，自應從實質上
    之合法性予以判斷，凡評價上違反法秩序之方法，均屬「非
    法」。參照行政程序法第119 條第1 款、第2 款規定，受益
    人以詐欺、脅迫或賄賂方法，使行政機關作成行政處分者；
    或對重要事項提供不正確資料或為不完全陳述，致使行政機
    關依該資料或陳述而作成行政處分者，其信賴不值得保護。
    故在大陸地區通謀虛偽結婚，以不實之結婚證明辦理相關戶
    籍登記、入境等手續，憑以進入臺灣地區，其所持之入境許
    可文件雖係入出境主管機關所核發，形式上為合法，但因以
    詐欺方法而取得，即不具實質上之合法性，仍屬非法進入臺
    灣地區（最高法院94年度臺上字第1064號判決意旨參照）。
    次按臺灣地區與大陸地區人民關係條例第79條第2 項之圖利
    使大陸地區人民非法進入臺灣地區罪，已於92年10月29日修
    正公布，並於92年12月31日起施行；其修正理由未敘及限縮
    以「蛇頭」等慣常性行為為其處罰之對象；且觀以修正後之
    第79條第2 項並以「意圖營利」為主觀構成要件；而刑法上
    「意圖營利」係指行為人主觀上有牟利意圖，若人頭丈夫（
    妻子）既出於獲取對價之意，與大陸人民假結婚，使之來臺
    ，自構成臺灣地區與大陸地區人民關係條例第79條第2 項之
    意圖營利使大陸地區人民非法進入臺灣地區罪，並不需反覆
    實施多次始達所指營利目的（臺灣高等法院95年法律座談會
    刑事類提案第30號審查意見參照）。是核被告所為，係基於
    營利之意圖而違反臺灣地區與大陸地區人民關係條例第15條
    第1 款不得使大陸地區人民非法進入臺灣地區之規定，應依
    同條例第79條第2 項處斷，及犯刑法第216 條、第214 條之
    行使使公務員登載不實事項於公文書罪。又被告於使公務員
    登載不實事項於公文書之行為後，復持該公文書以行使，使
    公務員登載不實事項於公文書罪之低度行為應為行使之高度
    行為所吸收，不另論罪。
  (二)按刑事法若干犯罪行為態樣，本質上原具有反覆、延續實行
    之特徵，立法時既予特別歸類，定為犯罪構成要件之行為要
    素，則行為人基於概括之犯意，在密切接近之一定時、地持
    續實行之複次行為，倘依社會通念，於客觀上認為符合一個
    反覆、延續性之行為觀念者，於刑法評價上，即應僅成立一
    罪。學理上所稱「集合犯」之職業性、營業性或收集性等具
    有重複特質之犯罪均屬之，例如經營、從事業務、收集、販
    賣、製造、散布等行為概念者（最高法院95年度臺上字第
    1079號、95年度臺上字第3937號、95年度臺上字第4686號判
    決意旨參照）。查被告意圖營利而使大陸地區人民劉春麗先
    後於93年12月12日、95年3 月19日、96年10月25日、97年9
    月8 日、98年3 月17日、98年11月7 日多次非法進入臺灣地
    區之行為，均係基於單一之營利犯意，具有反覆、延續實行
    之特徵，在行為概念上，應評價認係包括一罪之集合犯而論
    以一罪。
  (三)次按刑法部分條文於94年2 月2 日修正公布、95年7 月1 日
    施行。其第55條規定之牽連犯廢除後，對於先前實務上以牽
    連犯予以處理之案例，依立法理由之說明，在適用上，得視
    其具體情形，分別論以想像競合犯或數罪併罰，予以處斷。
    是原經評價為牽連犯之案件，如其二行為間具有行為局部之
    同一性，或其行為著手實行階段可認為同一者，得認與一行
    為觸犯數罪名之要件相侔，而改評價為想像競合犯。至於不
    可認為一行為者，若依實質競合予以併罰，不無刑罰過度評
    價，依社會通念，並不符合刑罰公平原則，當亦難以一行為
    一罪論處。於此，倘所發生之數個犯罪行為，在犯罪之性質
    上，或依吾人日常生活經驗之見解上，其前後行為，在形態
    上雖屬分別獨立，但從同一法益之侵害性而言，因具一定程
    度之關連性，可認為一方吸收他方之犯罪行為，遂置他方於
    不論，較為適當，應可依吸收犯理論，認屬實質上一罪關係
    ，而僅包括的論以一罪（最高法院96年度臺上字第4780號判
    決意旨參照）。查行為人以與大陸地區人民假結婚方式使大
    陸地區人民來臺，依臺灣地區與大陸地區人民關係條例等相
    關法規，除應於事前提出申請取得入境許可外，於進入臺灣
    地區後，應再依規定為結婚登記，並向暫居地之警察機關為
    流動人口申報及完成對保等程序，須於完成全部程序後，其
    假結婚方不易遭境管或警政機關發覺；是就行為人而言，其
    雖先後為各該申請、登記及申報行為，惟各該階段行為，因
    屬為達成假結婚入境目的之階段行為，於其犯罪計畫上，無
    從切割，是各該階段行為，均出於使大陸地區人民非法入境
    之目的。依上開說明，對於行為人以與大陸地區人民假結婚
    使大陸地區人民非法入臺所犯之使大陸地區人民非法進入臺
    灣地區犯行、使公務員登載不實犯行、行使使公務員登載不
    實文書犯行，就各犯行之法益侵害性與行為關聯性而言，應
    認屬於輕罪及後階段犯行之使公務員登載不實犯行、行使使
    公務員登載不實文書犯行，均應吸收於重罪屬目的犯行之使
    大陸地區人民非法進入臺灣地區犯行，而屬實質上一罪，而
    包括的論以一罪。準此，被告所犯之臺灣地區與大陸地區人
    民關係條例第79條第2 項之圖利使大陸地區人民非法進入臺
    灣地區罪、刑法第216 條、第214 條之行使使公務員登載不
    實文書罪，應依吸收關係論以圖利使大陸地區人民非法進入
    臺灣地區罪一罪。公訴意旨認被告上開犯行屬應分論併罰之
    數罪，容有未洽。
  (四)被告與「阿凱」、「沈姐」就圖利使大陸地區人民非法進入
    臺灣地區及行使使公務員登載不實事項於公文書之犯行部分
    ，及與劉春麗就行使使公務員登載不實事項於公文書之犯行
    部分，有犯意聯絡及行為分擔，為共同正犯。
  (五)再按臺灣地區與大陸地區人民關係條例第79條第2 項之圖利
    使大陸地區人民非法進入臺灣地區罪，其法定刑為「處三年
    以上十年以下有期徒刑，得併科新臺幣五百萬元以下罰金。
    」；然同為本條犯行之行為人，其原因動機不一，犯罪情節
    亦未必盡同，或有以船舶航空器非法強行入境者、或有以假
    結婚方式入境者、或以虛偽證件或名義而入境者，其等各自
    非法入境手段所造成危害社會之程度，自屬有異，且於有共
    犯之情節時，各該共犯所擔負之角色，亦有差異，法律科處
    此類犯罪，所設之法定最低本刑卻屬相同，不可謂不重。查
    被告為圖利而以假結婚方式使大陸地區人民劉春麗非法進入
    臺灣地區，雖有可議之處，惟被告僅使大陸地區人民劉春麗
    1 人進入臺灣地區，危害性尚屬輕微，且衡酌其所謀得之利
    益亦非甚鉅，倘無視犯罪情節均一視同仁，予以重罰，非但
    流於苛酷，亦有違國民之法律感情，本院考量被告客觀之犯
    行與主觀之惡性，以及其犯罪所生結果，認犯罪之情狀，尚
    有可憫恕之情，如科以最低度刑，仍嫌過重，爰依刑法第59
    條規定，減輕其刑。至辯護人以被告所涉犯行係發生於96年
    4 月24日之前，符合中華民國九十六年罪犯減刑條例之規定
    ，應予減刑云云，惟被告所涉上開犯行，既僅論以圖利使大
    陸地區人民非法進入臺灣地區罪一罪，則被告最後犯罪時間
    即應以劉春麗最後一次入境臺灣即98年11月7 日認之，為96
    年4 月24日以後，自不符合中華民國九十六年罪犯減刑條例
    之減刑條件，不得依此減刑，辯護意旨容有誤會，附此敘明
    。
  (六)起訴書雖未載被告就劉春麗於94年12月7 日居留期滿返回大
    陸地區後，復持內容不實之戶籍謄本向移民署申請讓劉春麗
    入境臺灣探親而行使之，使劉春麗得於95年3 月19日、96年
    10月25日、97年9 月8 日、98年3 月17日、98年11月7 日多
    次非法入境臺灣地區之犯行，然檢察官就犯罪事實之一部起
    訴者，其效力及於全部，本件被告所涉上開犯行，與起訴書
    所載被告所涉圖利使大陸地區人民非法進入臺灣地區及使公
    務員登載不實事項於公文書犯行，具有裁判上一罪之關係，
    已如上述，自為起訴效力所及，本院應併予審理判決。
  (七)爰審酌被告為圖利而以假結婚之方式，使大陸地區女子得以
    入境臺灣，不僅影響我國對於大陸地區人民進入臺灣地區所
    為之管制，亦危害戶政、入出境管理機關對於相關資料管理
    之正確性，且對臺灣地區治安狀況及經濟活動造成潛在威脅
    ，復參酌被告犯罪之目的、手段、被告之智識程度、犯罪所
    得利益、犯後坦認犯行之態度等一切情狀，量處如主文所示
    之刑。
  (八)末查被告前雖於80年間因違反麻醉藥品管理條例案件，經本
    院判處有期徒刑6 月確定，惟於81年3 月4 日執行完畢後，
    5 年以內未曾再犯罪，有臺灣高等法院被告前案紀錄表1 份
    在卷可憑，其因一時失慮，致犯本罪，惟事後已坦承犯行，
    態度良好，深具悔意，本院認其經此刑之宣告後，應知警惕
    而無再犯之虞，因認以暫不執行其刑為當，爰依刑法第74條
    第1 項第2 款之規定宣告緩刑，以啟自新。惟另審酌本件犯
    罪情節，為能建立被告正確之法治觀念及防止再犯，併依刑
    法第74條第2 項第5 款規定，命被告應向政府機關、政府機
    構、行政法人、社區或其他符合公益目的之機構或團體，提
    供如主文所示之義務勞務，併依刑法第93條第1 項第2 款之
    規定，宣告於緩刑期間付保護管束，以資惕誡。
據上論斷，應依刑事訴訟法第299 條第1 項前段，臺灣地區與大
陸地區人民關係條例第79條第2 項，刑法第11條前段、第28條、
第216 條、第214 條、第59條、第74條第1 項第2 款、第2 項第
5 款、第93條第1 項第2 款，刑法施行法第1 條之1 第1 項、第
2 項前段，判決如主文。
本案經檢察官張淑美到庭執行職務
中    華    民    國   100    年    10    月    21    日
                刑事第二十二庭    審判長法  官   何燕蓉
                                        法  官   錢衍蓁
                                        法  官   吳韻馨
上列正本證明與原本無異。
如不服本判決，應於送達後10日內敘明上訴理由，向本院提出上
訴狀，上訴於本院第二審合議庭 (應附繕本) 。其未敘述上訴理
由者，應於上訴期間屆滿後20日內向本院補提理由書「切勿逕送
上級法院」。
                                        書記官   王元佑
中    華    民    國   100    年    10    月    26    日
附錄本案論罪科刑法條
臺灣地區與大陸地區人民關係條例第79條
刑法第216 條、第214 條